臺灣桃園地方法院民事裁定
110年度消債更字第375號
聲  請  人  
即  債務人  蔡耀諄即蔡耀明

代  理  人  許書瀚律師(法律扶助律師)
上列聲請人因消費者債務清理條例事件，聲請更生，本院裁定如
下：
    主  文
更生之聲請駁回。
聲請程序費用新臺幣1,000元由聲請人負擔。
    理  由
一、按債務人不能清償債務或有不能清償之虞者，得依本條例所
    定更生或清算程序，清理其債務；債務人無擔保或無優先權
    之本金及利息債務總額未逾新臺幣（下同）1,200萬元者，
    於法院裁定開始清算程序或宣告破產前，得向法院聲請更生
    ；債務人對於金融機構負債務者，在聲請更生或清算前，應
    向最大債權金融機構請求協商債務清償方案，或向其住、居
    所地之法院或鄉、鎮、市、區調解委員會聲請債務清理之調
    解，消費者債務清理條例（下稱消債條例）第3條、第42條
    第1項、第151條第1項定有明文。所謂「不能清償」，指債
    務人因欠缺清償能力，對已屆期之債務，全盤繼續處於不能
    清償之客觀經濟狀態者而言。又所謂「不能清償之虞」，係
    指依債務人之清償能力，就現在或即將到期之債務，有不能
    清償之蓋然性或可能性而言。易言之，債務人之狀態如置之
    不理，客觀上得預見將成為不能清償之情形而言，此將來發
    生不能清償之事實，不必達到高度之確信。至於債務人之清
    償能力，則包括財產、信用及勞力（技術），並不以財產為
    限，必須三者總合加以判斷仍不足以清償債務，始謂欠缺清
    償能力而成為不能清償。又按聲請更生或清算不合程式或不
    備其他要件者，法院應以裁定駁回之。但其情形可以補正者
    ，法院應定期間先命補正，消債條例第8條亦有明文。
二、再按聲請更生或清算不合程式或不備其他要件者，法院應以
    裁定駁回之。但其情形可以補正者，法院應定期間先命補正
    ，消債條例第8條定有明文。又消債事件性質上為非訟事件
    ，通說雖認非訟事件原則上無一事不再理之問題，惟法院以
    無理由駁回更生、清算或保全處分之聲請後，聲請人再以同
    一事由聲請者，得認為無權利保護之必要，而依該條例第8
    條，以不備其他要件為由予以駁回。若上開事件因欠缺形式
    要件，經法院以不合法裁定駁回後，聲請人以同一事由再行
    聲請時，則應先審查是否具備形式要件，如已具備形式要件
    者，則應就其實體有無理由予以審酌（司法院民事廳消債條
    例法律問題研審小組民國99年第5期民事業務研究會〔消費者
    債務清理專題〕第9號、97年第4期民事業務研究會第18號意
    見可供參考）。
三、聲請意旨略以：聲請人現任職於批發市場，每月薪資約3萬5
    ,850元，名下除有1輛機車外，無其他財產，無擔保或無優
    先權之債務總額則未逾1,200萬元，復未經法院裁定開始清
    算程序或宣告破產。聲請人曾與最大債權金融機構即渣打國
    際商業銀行股份有限公司（下稱渣打銀行）成立協商，惟聲
    請人於協商成立後工作不穩定而無力還款，且聲請人前向本
    院聲請更生，經本院於109 年6 月15日命補正事項而未補正
    ，以109 年度消債更字第206 號裁定聲請人未符法定程式與
    要件而駁回聲請，復經聲請人補正後，爰再度聲請更生等語
    。
四、經查： 　　
　　㈠關於前置協商之要件： 
　　1.協商或調解成立者，債務人不得聲請更生或清算。但因不
      可歸責於己之事由，致履行有困難者，不在此限，本條例
      施行前，債務人依金融主管機關協調成立之中華民國銀行
      公會會員，辦理消費金融案件無擔保債務協商機制與金融
      機構成立之協商，準用前2項之規定，消債條例第151條第
      7項、第9項定有明文。
    2.聲請人曾依消費金融協商機制與最大債權銀行即大眾銀行
      協商成立，惟聲請人於協商成立後工作不穩定，且尚須扶
      養父母親，故無力支付還款金額而於101年10月遭銀行回
      報毀諾等情，有聲請人提出之財團法人金融聯合徵信中心
      金融機構債權人清冊、line對話紀錄為憑（見本院109年
      度司消債調字第447號卷第50頁，下稱調解卷；本院卷第3
      3頁），且核與聲請人之勞工保險被保險人投保資料表所
      載（見本院卷第39至41頁），其於101年3月間自南亞電路
      板股份有限公司錦興廠離職後即未有勞保投保紀錄，直至
      103年3月間始就任於華夏航科國際股份有限公司之情大致
      相符。足見聲請人乃因不歸責於己之事由始毀諾，故本件
      聲請仍合乎上開法律之規定。
　　3.聲請人復於109年7月27日向本院聲請消費者債務清理之調
      解，因無力清償債務而與最大債權銀行調解不成立等情，
      有本院調解不成立證明書附卷可按（見調解卷第58頁），
      堪可採認。
　　㈡本件聲請人曾依消債條例規定為更生之聲請，經本院於109
      年7月7日以109年度消債更字第206號裁定認聲請人因有逾
      期未補正事項，致本院無從審查其收入及支出狀況是否確
      實，以及是否符合更生要件，其屬要件不備而駁回其聲請
      。聲請人復於109年7月27日就同一事由再行聲請調解，並
      於調解程序當庭聲請更生，經本院審查已具備形式要件，
      依上開法律見解，仍具權利保護之必要，本院應就其實體
      有無理由予以參酌。
　　㈢關於聲請人之債務總額：聲請人雖陳報其無擔保或無優先
      權債務總額為75萬8,000元（見調解卷第26頁），然依債
      權人之陳報（見本院卷第25至27頁），實為75萬8,380元
      ，本院認應以該金額為其債務總額。
　　㈣關於聲請人之財產及收入：聲請人名下除有1 輛機車外，
      無其他財產，有聲請人提出之全國財產稅總歸戶財產查詢
      清單、機車行照、強制汽車責任保險保險證在卷可佐（見
      調解卷第32、36頁）；就收入部分，聲請人稱現就職於批
      發市場，每月薪資約3 萬5,850元，此與聲請人提供之收
      入切結書、108及109年度綜合所得稅各類所得資料清單、
      勞工保險被保險人投保資料表等件大致相符（見調解卷第
      48頁、本院卷第35至41頁），且本院查無聲請人其他收入
      資料，堪認聲請人所陳應屬實在，本院認以3 萬5,850元
      列計其每月收入為適當。
　　㈤關於聲請人之必要支出：聲請人陳報其每月必要生活費用
      為3萬6,668元（包括：房租9,500元、膳食費1萬元、水電
      瓦斯費1,835元、交通費3,000元、醫療125元、生活雜支1
      ,000元、電話費682元、勞健保費389元、國民年金987元
      、生活雜支1,000元、父母親扶養費8,150元，見調解卷第
      18、46頁），業據提出房屋租賃契約書、水電費繳費通知
      、電信費繳款證明單、瓦斯購買證明、健康存摺就醫紀錄
      、國民年金繳費證明為據（見調解卷第7至17頁）。其中
      房租9,500元、水電瓦斯費1,835元之部分，應與同住家人
      平均分擔；膳食費1萬元之部分，聲請人雖陳其包含父母
      親之膳食費，惟父母親之膳食費應列計為扶養費，而非併
      入個人生活必要費用中計算；交通費3,000元之部分，則
      高於一般使用情形，且聲請人之職業亦無額外支出交通費
      用之需求，況聲請人現處於聲請更生之狀態，應當撙節開
      支，故聲請人陳報之上開支出金額，均應酌減至適當程度
      ；而聲請人之父親名下僅有1棟房屋之1/2應有部分、母親
      名下無財產，其等除領有四節代金每年8,000元外，無其
      他收入，另扶養義務人共3人等情，業提出聲請人父母親
      之全國財產稅總歸戶財產查詢清單、108及109年度綜合所
      得稅各類所得資料清單、存簿影本、聲請人父母親及扶養
      義務人之戶籍謄本附卷可參（見調解卷第19至25頁、本院
      卷第45至49頁），堪認聲請人之父母親應有受扶養之必要
      。本院審酌桃園市110年度平均每人每月最低生活費、聲
      請人之經濟及上開家庭生活狀況等情，認聲請人提列之扶
      養費尚屬適當，故聲請人每月必要生活費用應以2萬6,487
      元列計為當（計算式：110年度每月最低生活費之1.2倍即
      1萬8,337元＋8,150元＝2萬6,487元）。
五、綜前所述，聲請人名下除有1 輛機車外，無其他財產，現每
    月所得收入約為3萬5,850元，扣除其必要支出2萬6,487元後
    ，剩餘9,363元（計算式：3萬5,850元－2萬6,487元＝9,363元
    ）。而本件聲請人之無擔保或無優先權債務總額含本金、利
    息、違約金計至110年7月間，為75萬8,380元。則聲請人以
    其能力，縱全數清償上開債務，亦僅須約7年（計算式：75
    萬8,380元÷9,363元＝81個月），即使加計利息，所須清償之
    時間亦不逾上開期間之2倍。而聲請人為66年次，目前44歲
    ，距強制退休年齡65歲尚有21年，足認其並非不能清償上揭
    債務。本件客觀上既難認聲請人有不能清償債務或有不能清
    償之虞之情事存在，核與消債條例第3條所定要件即有不符
    ，揆諸首揭法律規定，聲請人本件更生之聲請，為無理由，
    應予駁回。
六、爰裁定如主文。 　　　
中　　華　　民　　國　　110 　年　　12　　月　　30　　日
                  民事第二庭    法　官　張震武
以上正本係照原本作成。　　　　　　　　　
如不服本裁定，應於裁定送達後10日內，以書狀向本院提出抗告
，並繳納抗告費新臺幣1,000元。　　　　　　　　　
中　　華　　民　　國　　110 　年　　12　　月　　30　　日
                                書記官  陳𥴡濤